最高法院刑事判決　　　　　　一○○年度台上字第四八○七號
上　訴　人　台灣高等法院檢察署檢察官　
被　　　告　林昭君
選任辯護人　李平義律師
上列上訴人因被告偽造文書案件，不服台灣高等法院中華民國九
十九年五月五日第二審更審判決（九十九年度上更(一)字第四一號
，起訴案號：台灣基隆地方法院檢察署九十四年度偵字第四八八
一號），提起上訴，本院判決如下：
    主  文
原判決撤銷，發回台灣高等法院。
    理  由
本件原判決以公訴意旨略以：被告林昭君係基隆市○○區○○路
一四七號十樓協興瓏國際建設開發股份有限公司（下稱協興瓏公
司）董事，其子林志翰（另經檢察官為不起訴處分）為協興瓏公
司董事長。被告為籌措協興瓏公司開發台南新吉工業區費用，明
知其妻林徐月英所有之基隆市○○區○○段二八之七、六一之二
、六一之三號土地，林徐月英與其妹婿何明昌共有之同段五九、
六○之一號土地，被告與其胞妹林美麗共有之同段六一之一號土
地，地目分別為旱地、林地或雜地，且基隆市政府於民國八十七
年十一月十三日公告發佈實施土地細部計畫，其中同段二八之九
、六一之二等號土地使用分區○住○區○道路，同段六一之一號
土地使用分區○市○○○段六一之三號土地使用分區為保護區○
住○區○道路；同段五九地號土地使用分區○住○區○道路及市
○○○段六○之一號土地使用分區為保護區○○地○道路、住宅
區及兒童遊樂場。上開土地除六○之一號為空地外，其餘五筆土
地上均有民房占用，無法均以建地價格取得銀行融資貸款。被告
意圖為協興瓏公司不法之所有，於八十八年間某日，將基隆市政
府於八十七年一月二十三日，以八七基府工都字第○○八四○八
號核發之簡便行文表，已超過有效期間八個月之都市計畫土地使
用分區證明書所載內容中，同段六一之三、六○之一、五九地號
土地使用分區為「住宅區保護區」之「保護區」等字樣刪除，並
刪除「基隆市○○區○○段三三之六五、三三、六三之一號土地
使用分區為保護區」之文字，再加以影印後，持變造完成之簡便
行文表影本，於同年四月十七日，並提供同段二八之九、六一之
二、六一之三號土地為擔保，向台灣中小企業銀行基隆分行（下
稱中小企銀基隆分行）申辦短期擔保借款新台幣（下同）一億五
千萬元而行使，使中小企銀基隆分行不知情之徵信張淑芬、襄理
潘添茂、副理倪朝龍、經理練鐵雄陷於錯誤，將上開三筆土地以
建地價格鑑價為每平方公尺六千八百元，核算土地放款值，辦理
核貸程序，並將變造之簡便行文表影本連同其餘資料送至中小企
銀總行，經總行不知情之承辦人員審核通過後，要求被告另提供
同段五九、六○之一、六一之一號土地設定第二順位抵押權，同
意貸款一億五千萬元予協興瓏公司，於八十八年四月二十三日將
款項匯入協興瓏公司帳戶。被告藉此為協興瓏公司詐得一億五千
萬元，足以生損害於中小企銀及基隆市政府對於土地分區使用證
明書管理之正確性。嗣協興瓏公司自八十九年五月起，即積欠借
款利息且未償還本金，經中小企銀將該債權移轉予荷商柯企資產
管理股份有限公司台灣分公司（下稱荷商柯企公司）追索，荷商
柯企公司向台灣基隆地方法院聲請查封拍賣土地時，始發現除同
段六○之一號土地為空地外，其餘五筆土地上均有民房占用，拍
定後僅能點交該六○之一號土地，因而查悉上情。因認被告涉犯
刑法第二百十六條、第二百十一條行使變造公文書及刑法第三百
三十九條第一項詐欺取財等罪嫌。經更審審理結果，以被告上揭
被訴犯罪尚屬不能證明，因將第一審之科刑判決撤銷，改判諭知
被告無罪。固非無見。
惟查：刑法上偽造文書罪之成立，以足生損害於公眾或他人為特
別要件，所謂足生損害，祇須就客觀上為一般觀察，公眾或他人
事實上有因此受損害之虞即足，至實際是否已生損害，該文書在
法律上是否有效，均非所問；且此項損害，亦不以具經濟價值為
限，若為公文書，如因而有使公文書之信憑性發生動搖、混淆之
虞，亦包括之。土地使用分區證明書，係都市計畫主管機關對該
證明書所指特定土地，就已公告實施之都市計畫圖及地籍套繪圖
加以核對，所查列之特殊土地使用規定，與品行、能力、服務等
相類之特種文書無涉，而屬公文書，因證明書核發後可能有土地
位置、地號或都市計畫內容變更之情形，固均載有有效期間，然
縱已逾有效期間，該證明書所表彰主管機關於該有效期間內對各
該土地用途之特殊規定等內容，並不因此而受影響，苟增刪、更
改其內容而加以變造，自有使該證明書內容之信憑性發生動搖、
混淆之虞，難謂於相關之他人法益與該證明書於社會生活中之公
共信用無發生損害之虞。本件上開八十七年一月二十三日核發之
土地使用證明書有效期間八個月，故其所列載，係至同年九月二
十三日止，上開各土地之特殊使用規定，原判決竟以上開分區使
用證明核發有效期間後，基隆市都市發展局始於八十七年十一月
十三日另以現行地籍圖套繪之結果，基隆市○○區○○段二八之
九、六一之二、六一之三號等三筆土地均為住宅區之新事由為據
，認上開分區使用證明書上，關於該六一之三號土地使用分區為
「住宅區保護區」之記載，雖經刪除原有之「保護區」等文字，
然與該土地之實際土地使用分區為「住宅區」並無不符，即無變
造可言云云，已有可議；又該土地分區使用證明所列載各土地於
該證明書有效之特定期間內之特殊使用規定，其效力要不因有效
期間屆滿而受影響，變造其內容自仍有發生損害之虞，原判決竟
以該證明書於八十七年九月二十三日有效期間屆滿後，已成為無
效之文書，客觀上無致使他人誤信之危險，即無法律所保護之公
共信用之法益存在，被告於八十八年間持以貸款時，縱有變造行
為，亦不足以生損害云云，殊難謂為適合。檢察官上訴意旨執以
指摘原判決違法，即非全然無據。原判決上述之違背法令影響於
犯罪事實之確定，本院無可據以為裁判，應認原判決仍有發回更
審之原因。公訴意旨認被告另牽連觸犯刑法第三百三十九條第一
項詐欺取財罪嫌部分，基於審判不可分原則，亦併予發回。
據上論結，應依刑事訴訟法第三百九十七條、第四百零一條，判
決如主文。  
中    華    民    國  一○○  年    八    月  三十一  日
                      最高法院刑事第二庭
                          審判長法官  張  淳  淙  
                                法官  劉  介  民  
                                法官  蔡  彩  貞  
                                法官  陳  世  雄  
                                法官  吳  信  銘  
本件正本證明與原本無異
                                      書  記  官  
中    華    民    國  一○○  年    九    月    六    日
                                                      Q